ACORDAO-COMPLETO-2502783

ACÓRDÃO 2166/2021 ATA 36/2021 - PLENÁRIO

VISTOS, relatados e discutidos estes autos que tratam de embargos de declaração opostos por Fábio Bello de Oliveira, ex-prefeito de Ibiúna/SP (gestão 2001-2004 e 2005-2008) , em face do Acórdão 1696/2020-TCU-Plenário;
ACORDAM os Ministros do Tribunal de Contas da União, reunidos em Sessão do Plenário, ante as razões expostas pelo Relator, em:
9.1. com fundamento nos arts. 32, inciso II, e 34 da Lei 8.443/1992, conhecer e acolher os embargos de declaração opostos por Fábio Bello de Oliveira, conferindo-lhes efeitos infringentes, para tornar insubsistentes os Acórdão 1696/2020-TCU-Plenário e 1.307/2020-TCU-Plenário;
9.2. conhecer do recurso de revisão interposto à peça 68;
9.3. restituir os autos à Secretaria de Recursos para que proceda à análise da documentação juntada aos autos pelo Sr. Fábio Bello de Oliveira, desde a peça 68, incluída como recurso de revisão, esclarecendo as dúvidas apontadas no voto que precede esta decisão, além de outros aspectos que considerar pertinentes; e
9.4. dar ciência desta deliberação ao embargante.

Embargos de declaração opostos contra acórdão que rejeitou embargos de declaração que não conheceu de recurso de revisão interposto pela embargante.

Município de Ibiúna/SP; Superintendência Estadual da Funasa no Estado de São Paulo.

3. Recorrente: Fábio Bello de Oliveira (XXX.913.518-XX).

13.1. Ministros presentes: Ana Arraes (Presidente), Walton Alencar Rodrigues, Benjamin Zymler, Augusto Nardes, Aroldo Cedraz, Raimundo Carreiro, Bruno Dantas, Vital do Rêgo (Relator) e Jorge Oliveira.
13.2. Ministros-Substitutos presentes: Augusto Sherman Cavalcanti, Marcos Bemquerer Costa e André Luís de Carvalho.

ACORDAO-COMPLETO-2544524

Acórdão 2764/2022 - Plenário

FÁBIO BELLO DE OLIVEIRA

VITAL DO RÊGO

Ministro Vital do Rêgo.

Cuida-se de embargos de declaração opostos por Fábio Bello de Oliveira (peça 102) , ex-prefeito municipal de Ibiúna/SP, em face do Acórdão 1696/2020-TCU-Plenário (peça 85) , que conheceu dos embargos de declaração para, no mérito, rejeitá-los.
O embargante alega existir omissão e contradição no Acórdão 1696/2020-TCU-Plenário, em vista dos seguintes aspectos (peça 102) :
I - DA TEMPESTIVIDADE
O Recurso é tempestivo.
O Embargante foi comunicado do r. Acórdão embargado em 30.07.2020, iniciando-se a contagem do prazo recursal de 10 dias (Lei n° 8.443, art. 34) no dia útil subsequente ao recebimento da comunicação, no caso, o dia 31.07.2020. Dessa forma, tem-se esse prazo expirando em 10.08.2020.
 (...) 
II - DO CABIMENTO DO RECURSO
Conforme será demonstrado nas razões específicas relativamente a cada motivação do recurso, os Embargos de Declaração têm cabimento no caso concreto, eis que presente a ocorrência de omissão e contradição que autorizam a oposição desse tipo de recurso.
A proposição recursal tem amparo nos artigos 31, 32 e 34 da Lei n° 8.443, de 16 de julho de 1992, no art. 277, III, c/c art. 287 do Regimento Interno do Tribunal de Contas da União e demais disposições aplicáveis. Demonstrado, in casu, o seu cabimento e a tempestividade, aliado ao interesse de agir em razão do prejuízo experimentado pelo Embargante, merecem os presentes Embargos de Declaração serem conhecidos.
III - DA OMISSÃO E CONTRADIÇÃO CONTIDAS NO R. ARESTO EMBARGADO
Pelo r. Acórdão 1696/2020-TCU-Plenário desse c. TCU rejeitou os embargos de declaração opostos por Fábio Bello de Oliveira, em r. aresto cujo voto-condutor possui o seguinte teor:
 (...) 
Ou seja, entendeu o r. aresto combatido que "Apesar da execução parcial do objeto do convênio e do desvio de finalidade ao se construir estação de tratamento de esgoto quando se previa rede de captação de resíduos domiciliares, ainda assim o objetivo final do convênio não foi atingido, resultando em dano ao erário" e quanto "à responsabilização, restou caracterizada a conduta do gestor em não assegurar o cumprimento dos objetivos do convênio. A par da inexecução parcial do objeto e do desvio de finalidade - mediante construção de estação de tratamento em vez de rede de esgoto, conforme pactuado -, a parcela realizada não apresenta qualquer serventia à comunidade local, conforme apurado pela Funasa e pela Secex-SP, inclusive mediante visita ao local das obras no bairro do Piaí, e corroborado pela Companhia de Saneamento Básico do Estado de São Paulo (Sabesp) ".
Ora, permissa máxima vênia, o ora embargante se vê novamente compelido a opor embargos de declaração, tendo em vista a presença de contradição e omissão no r. aresto combatido, sobretudo em razão do que dispõe os arts. 5º, incisos XXXV e LV, e 93, inciso IX, da Constituição Federal de 1988.
Com todas as vênias, o r. acórdão embargado, ao mesmo tempo que desconsidera o real alcance dos documentos e informações trazidas pelo embargante que evidenciam a superveniência de documentos novos com eficácia sobre a prova produzida, especialmente o incontroverso fato, que não foi motivo de análise pelo r. aresto embargado, de que haviam nos autos documentos que comprovavam que durante o período em que o Recorrente era o Prefeito de Ibiúna (SP) todas as providências que lhe competiam foram adotadas - sendo que a inércia e a rejeição das contas ocorreram durante a gestão de seus sucessores -, assevera, de forma contraditória, que "restou caracterizada a conduta do gestor em não assegurar o cumprimento dos objetivos do convênio".
E o embargante vem destacando, a todo tempo, que exerceu o mandato de Prefeito do Município de Ibiúna (SP) entre os anos de 2001 a 2008, ao passo que a última vistoria in loco a que alude o venerando acórdão foi realizada em 19.05.2009 (Evento 02 - folhas 24/47) , ou seja, quando o Recorrente já não mais exercia o cargo de alcaide.
A relevância dessa informação diz respeito aos próprios termos do relatório in loco a que alude o venerando acórdão. Às folhas 32 do Evento 02, tópico IV, a unidade instrutora assevera que não houve demonstração da inclusão no orçamento municipal dos recursos financeiros transferidos pelo FUNASA (1.2) , não houve demonstração de que os recursos repassados foram depositados em conta corrente específica do convênio (1.3) , não houve exibição de documentos comprobatórios do procedimento licitatório (1.4) , não houve exibição dos comprovantes de despesas suportadas com os repasses do convênio (1.5) , não houve comprovação da utilização da contrapartida (1.6) .
No item 2.0 do relatório (considerações finais - Evento 02 - folhas 36) a unidade fiscalizadora assevera que em razão da não exibição de documentos as despesas do convênio foram 0% executadas, portanto, os resultados são insatisfatórios e o convênio não alcançou o seu objetivo. EXCELÊNCIA, OS DOCUMENTOS EM QUESTÃO JÁ HAVIAM SIDO OFERTADOS PELO EMBARGANTE, conforme consta do Evento 01 - Folhas 77/196; 316/389, todavia, caso fosse necessária a exibição dos documentos originais por ocasião da vistoria in loco da unidade instrutora, essa responsabilidade já não era de incumbência do Recorrente, afinal, em 01/01/2009 o Prefeito Municipal era outro, sendo que a vistoria foi realizada em 19.05.2009.
O sobredito relatório, então, na sua parte conclusiva (Evento 02 - Item 05 - Folhas 38) dispõe que a Prefeitura Municipal de Ibiúna, então sob a responsabilidade de outro Prefeito que não o ora embargante, regularize as impropriedades constatadas, sob pena não aprovação da prestação de contas e com a imposição das sanções de estilo, portanto, enquanto a gestão do convênio estava sob a égide da Administração do Recorrente as informações e documentos estavam sendo exibidos regularmente, situação esta que inexoravelmente impõe afastar as sanções impostas contra o Recorrente, sobretudo por se tratar de inércia ou omissão dos Prefeitos que o sucederam.
E o que pretende provar o ora embargante, por meio dos documentos novos trazidos aos autos e totalmente desconsiderados pelos r. arestos embargados, é que durante o período em que o convênio estava sob a gestão do Recorrente não haviam quaisquer omissões ou inércias, as causas que impediam a execução do convênio foram reconhecidas pela própria FUNASA, foram prestadas as contas da execução, que com meras irregularidades ou não, estavam condizentes com os fatos e, mormente, atendendo o interesse público e não causando prejuízo algum ao erário, ao contrário do que assevera o r. aresto embargado.
Ou seja, melhor detalhando os termos do r. aresto ora embargado, é possível constatar que o Recorrente está sendo penalizado unicamente por ter chancelado o Convênio FUNASA N.º 1.252/2002, afinal, as razões que levaram a rejeição da prestação de contas, o não atendimento do interesse público e os objetivos do convênio foram ocasionadas pelos Prefeitos que sucederam o Recorrente no comando do Poder Executivo de Ibiúna (SP) .
E o r. aresto recorrido se limitada a assentar que quanto "à responsabilização, restou caracterizada a conduta do gestor em não assegurar o cumprimento dos objetivos do convênio. A par da inexecução parcial do objeto e do desvio de finalidade.
E o próprio d. Representante do Ministério Público de Contas, em seu parecer numerado como Evento 28, constata que houve obras e benfeitorias realizadas em razão do convênio, tanto é que isso convenceu o e. ministro então Relator Bruno Dantas a determinar uma nova instrução para apurar o quanto aludido pelo MPC, contudo, com a devida vênia, não houve a consecução do ato de vistoria para fins de apurar o quanto da obra foi executada e as benfeitorias dela decorrentes, pelo contrário, a vistoria se ateve a comprovar o que já havia sido objeto da outra vistoria realizada em 05/2009, portanto, que após a saída do Recorrente do cargo de Prefeito Municipal de Ibiúna (SP) , nada mais foi feito no que diz respeito ao Convênio FUNASA N.º 1.252/2002.
Excelências, as manifestações técnicas constantes dos Eventos 01 e 02 se contradizem, pois entre a data da assinatura do convênio e 01/01/2009, data da posse no sucessor do Recorrente na Chefia do Poder Executivo de Ibiúna (SP) , o entendimento aplicado era o de que havia meras irregularidades que comportavam a retificação ou convalidação, mas que as obras possíveis haviam sido realizadas até aquele momento, contudo, já no transcorrer do ano de 2009 as vistorias realizadas e as manifestações exaradas caminham em sentido contrário, ou seja, não há coerência, não há objetividade e muito menos observância do contido nos autos, contudo, tais incongruências não podem levar à responsabilização do Recorrente.
E tudo isso se busca comprovar com toda a documentação trazida aos autos, ainda que em sede revisional, tendo em vista o principio da verdade real, as quais foram desconsideradas pelo r. aresto embargado.
Portanto, o embargante está sendo erroneamente PENALIZADO, e o r. aresto embargado tem se omitido quanto à essa alegação, COMO SENDO O ÚNICO RESPONSÁVEL PELAS IRREGULARIDADES, MAS QUE NA VERDADE FORAM PERPETRADAS PELOS SEUS SUCESSORES NO CARGO DE PREFEITO, pois, DURANTE A SUA GESTÃO FRENTE AO PODER EXECUTIVO MUNICIPAL O CONVÊNIO ESTAVA EM REGULAR ANDAMENTO, NÃO HAVIA PROVIDÊNCIAS PENDENTES, SENDO QUE A OBRIGAÇÃO DE APRESENTAR DOCUMENTOS E CONCLUIR AS OBRAS SUGIRAM APÓS A SUA SAÍDA DO CARGO DE ALCAIDE; LOGO, JURIDICAMENTE, NÃO CABIA A ELE ADOTAR TAIS PROVIDÊNCIAS, MAS SIM OS SEUS SUCESSORES, POIS, O CONVÊNIO É FIRMADO COM O MUNICÍPIO E NÃO COM O GESTOR.
Mais ainda, ao contrário do que assentou o r. aresto embargado, o embargante foi penalizado pela inércia e omissão a que não deu causa, afinal, somente a partir de 2009, período em que o embargante já não era Prefeito, é que as impropriedades deixaram de ser justificadas ou corrigidas e que, outrossim, as obras não tiveram continuidade, portanto, aplicou-se sanção alheia à responsabilidade.
Convém destacar, ainda, após a saída do Recorrente do cargo do Prefeito (31/12/2008) , houve ao menos 03 (três) Prefeitos que exerceram a chefia do Poder Executivo de Ibiúna (SP) , porém não foram instados nos autos a se manifestarem em razão das irregularidades perpetradas em suas administrações, ou seja, o convênio não foi julgado em desfavor dos referidos ex-alcaides, situação esta que inexoravelmente impõe a lesão ao princípio constitucional da isonomia.
E os novos documentos apresentados, permissa máxima vênia, ao contrário do que fora asseverado pelo r. aresto embargado, possuem sim o condão de produzir eficácia sobre a irregularidade e sua responsabilidade direta, conforme sobejamente demonstrado.
Mister se faz, portanto, suprir as omissões e contradições identificadas no r. Acórdão embargado, a fim de sanar vício causador de nulidade processual, em resguardo aos princípios constitucionais inerentes à defesa e à elucidação dos fatos controvertidos, de modo a processar o presente recurso de revisão.
Por outro lado, cumpre aqui destacar que pela jurisprudência até então vigente, a pretensão punitiva exercida pelo Tribunal de Contas estava sujeita à prescrição, regida pelos critérios fixados no Acórdão 1441/2016-TCU-Plenário. Já no que pertine ao débito, a ação de ressarcimento era considerada imprescritível, por expressa previsão do art. 37, § 5º, da Constituição Federal. No entanto, ao julgar o RE 636.886, o STF conferiu nova interpretação a esse dispositivo, fixando a tese de que "é prescritível a pretensão de ressarcimento ao erário fundada em decisão de Tribunal de Contas".
Melhor detalhando, embora o aludido Recurso Extraordinário nº 636.886 tenha por objeto a execução de acórdão condenatório proferido pelo TCU, a interpretação conferida pelo STF ao art. 37, § 5º, da Constituição, afeta a ação de ressarcimento como um todo, abrangendo não só a execução, mas também a pretensão condenatória. E, ao contrário da decisão proferida no julgamento do tema 897 (RE 852.475) , no tema 899, relativo à atuação do Tribunal de Contas, a conclusão de que a pretensão de ressarcimento é prescritível foi estabelecida de forma categórica, sem ressalvar as condutas dolosas.
Assim é que, alternativamente, é medida que se impõe o sobrestamento do presente processo até o deslinde do RE 636.886, nos termos do art. 157 do Regimento Interno/TCU, com a consequente concessão de efeito suspensivo ativo aos presentes embargos de declaração, a fim de suspender os efeitos do Acórdão embargado e do quanto previsto no Ac. nº 4.666/2017-TCU-1ª Câmara, por questão de inteira justiça.
IV - DO PEDIDO
Forte nessas razões, espera e confia o embargante que esse c. TCU irá acolher os presentes embargos declaratórios, para, permissa venia, sanar as omissões e contradições acima apontadas, e, em assim sendo, imprimir efeito modificativo ao julgado, de modo a conhecer do recurso de revisão em razão do preenchimento dos requisitos específicos de admissibilidade previstos no regimento interno do TCU, por questão da mais lídima JUSTIÇA.
Caso assim não se entenda, requer então seja sobrestado o presente processo até o deslinde do RE 636.886, nos termos do art. 157 do Regimento Interno/TCU, com a consequente concessão de efeito suspensivo ativo aos presentes embargos de declaração, a fim de suspender os efeitos do Acórdão embargado e do quanto previsto no Ac. nº 4.666/2017-TCU-1ª Câmara, por questão de inteira justiça.
3.	O embargante, em 27/8/2020, acostou aos autos documentação a título de elementos adicionais (peça 105) , a seguir transcrita na essência, acompanhada de: (i) declaração de uma pessoa que trabalhou no setor de convênios da prefeitura municipal de Ibiúna/SP (peça 106) ; (ii) boletim de ocorrência policial (peça 107) ; e (iii)  declaração do secretário municipal de desenvolvimento urbano de Ibiúna/SP, durante o período de 10/2014 a 12/2016 (peça 108) .
1. Em apertada síntese, cumpre esclarecer que o ora peticionante opôs embargos de declaração em face do Acórdão 1307/2020-TCU-Plenário (peça 74) , que conheceu dos primeiros embargos de declaração opostos para, no mérito, rejeitá-los, retificando, por inexatidão material, o Acórdão para suprimir a expressão "multa". 
2. Os segundos embargos de declaração foram incluídos em pauta para julgamento pelo plenário desta Corte em 26/08/2020, às 14h30, posteriormente excluído de pauta em 25/08/2020. 
3. Feito o introito, é de se dizer que a presente petição cumpre o propósito de trazer ao conhecimento de Vossa Excelência documentação apta a alterar substancialmente o julgado, auxiliando esta Eg. Corte de Contas a alcançar a verdade material. Senão vejamos. 
4. Cumpre informar que referida documentação consiste em: i) Boletim de Ocorrência realizado pela Prefeitura Municipal de Ibiúna, registrado em 2014, que dá conta do sumiço de computadores e documentos; ii) Declaração de ex-funcionário do setor de convênios do Município de Ibiúna e iii) Declaração do ex-secretário municipal de desenvolvimento urbano do Município de Ibiúna. 
5. Tais documentos dão conta da boa-fé do embargante, que sempre respondeu às requisições da fiscalização da melhor forma possível, inobstante o extravio de documentação e dos computadores, o que ora se noticia aos autos. 
6. Outrossim, é de se pontuar que a relevância da nova documentação encontra maior expressividade se feita uma nova incursão nos atos processuais e no conjunto probatório dos autos, indispensável à busca da verdade material. 
7. Para a análise das contradições e omissões detectadas no julgado, cabe primeiramente balizar que todos os pronunciamentos das unidades técnicas e todas as decisões desta Corte nos autos indicam que o que teria ocasionado o dano seria a suposta ausência das sondagens do terreno, o que teria impedido a identificação da presença do afloramento de rocha no local da execução da tubulação, o que ocasionara a inexecução parcial do objeto do convênio (peça 39, fl. 3) : 
"19. Em resumo, foi verificada ausência das sondagens do terreno, procedimento previsto em norma da ABNT e nas orientações técnicas para apresentação de projetos de sistema de esgotamento sanitário da própria FUNASA, o que impediu a identificação da presença de afloramento de rocha no local da execução da tubulação. 
20. Tal ocorrência causou a suspensão das obras e a impossibilidade de aproveitamento do sistema, com a inviabilização da ligação da rede coletora do bairro à estação de tratamento. O risco da impossibilidade técnica da continuação das obras foi aceito pelo responsável pela Prefeitura à época, Sr. Fabio Bello de Oliveira, uma vez que, caso as sondagens fossem realizadas, haveria grande probabilidade de o afloramento de rocha ser identificado e, assim, não haveria a decisão de construir naquela localização." (Grifamos.) 
8. Pois bem. À luz do excerto acima transcrito, cabe fazer o seguinte recorte: a SECEX/SP entendeu que caso as sondagens fossem realizadas, haveria grande probabilidade de o afloramento de rocha ser identificado. 
9. Referido trecho dá ensejo ao seguinte questionamento: se haveria "grande probabilidade" se o afloramento de rocha ser identificado, ainda assim, haveria a possibilidade de ele não ser identificado, não sendo arrazoado imputar ao gestor municipal, com base em uma probabilidade, a responsabilidade pelo dano ocasionado. 
10. Se as sondagens geotécnicas não identificassem o afloramento de rocha mencionado, ainda assim haveria de ser responsabilizado o ex-prefeito pela inviabilização da continuidade das obras? Não se afigura razoável tal entendimento, devendo esta Corte se pronunciar sob risco de incorrer em omissão. 
11. Cumpre repisar que, detectado o afloramento de rocha, o embargante tomou todas as providências necessárias para contornar o imprevisto e dar continuidade às obras, como demonstrado no recurso de revisão (peça 68) interposto em face do Acórdão 4666/2017-TCU-Primeira Câmara. 
12. Ademais, no quanto concernente à caracterização da boa-fé na conduta do embargante, assim entendeu esta Corte de Contas (peça 49, fl. 2) : 
"Quanto à aferição de boa-fé na conduta do responsável, conforme determina o §2º do art. 202 do Regimento Interno, não há nos autos elementos que permitam reconhecê-la, vez que o ex-prefeito, mesmo instado a se pronunciar em relação ao débito, deixou de fazê-lo."
13. Ora, Excelência, não é razoável se permitir que a revelia do embargante sirva ao propósito de elidir sua boa-fé, que deve ser aferida de forma objetiva. Para tanto, este Tribunal tem se socorrido por diversas vezes à ficção do homem médio[footnoteRef:2], inclusive neste feito, ao analisar a ocorrência de má-fé por parte da FUNASA (peça 44, fl. 5) , incorporada ao v. aresto recorrido:  [2:  A exemplo, cita-se os seguintes precedentes: Acórdão 1615/2020-TCU-Plenário e Acórdão 2018/2020-TCU-Plenário. ] 
"Assim, até em função do know-how da Sabesp e da situação crítica da destinação do esgoto no bairro do Piaí, não houve uma análise mais profunda do projeto pela Funasa e, em consequência, a detecção da ausência de estudos de sondagens do solo. Considera-se que não houve má-fé ou ocorrência de irregularidade por parte do corpo técnico da Funasa, em confiar no projeto técnico do sistema de esgotamento sanitário desenvolvido pela Sabesp". (Grifamos.) 
14. Deste trecho, ficam evidentes ainda duas contradições que maculam o julgado: a primeira consiste no tratamento não isonômico dispensado por este TCU ao corpo técnico da FUNASA e ao embargante, pois a afirmação acima transcrita serve unicamente ao propósito de suprimir a existência de má-fé ou irregularidade por parte do corpo técnico da fundação pública, não aproveitando ao gestor municipal. 
15. A segunda contradição, ainda mais grave, versa diretamente sobre um ponto medular da presente tomada de contas: a responsabilização do ato, atribuída unicamente ao então prefeito. 
16. O trecho acima transcrito consigna expressamente que o projeto técnico do sistema de esgotamento sanitário fora desenvolvido pela SABESP, que é a Empresa Pública que detém a concessão dos serviços públicos de saneamento básico do Estado de São Paulo. 
17. Ora, se o projeto técnico, que incorpora também as sondagens do terreno, fora desenvolvido pela SABESP, por que o gestor está sendo penalizado por uma falha da empresa ou, ainda, por que ele, em sua conduta diligente e de boa fé, teria menos motivos para confiar na expertise daquela Empresa Pública, que é quem efetivamente detinha o conhecimento técnico para o preparo e quem efetivamente realizou as obras? É além de qualquer dúvida razoável que há contradição e omissão neste ponto do julgado. 
18. O papel precípuo do gestor municipal é o de atender às necessidades da população local, que é justamente o que deu ensejo à celebração do convênio objeto da TCE. Não é apropriado se exigir de um prefeito o conhecimento técnico em Engenharia para o preparo e a execução de uma obra de esgotamento sanitário. 
19. Se à FUNASA - Fundação Pública com corpo técnico qualificado para tanto - foi dispensada a necessidade de uma análise mais profunda do projeto, por que ao prefeito, que não detém conhecimento técnico e que agiu no anseio de atender às necessidades da população, desinentes da grave situação em que se encontrava o sistema de esgoto local, tal análise técnica se faz forçosa? 
20. Noutro giro, quanto à documentação faltante, cumpre noticiar que a própria FUNASA afirma ter recebido toda a documentação necessária à celebração do convênio (peça 1, p. 47) , na pessoa do Chefe de Engenharia de Saúde Pública, ao passo em que o embargante fora condenado por não ter realizado os estudos geotécnicos, havendo, portanto, contradição também por este motivo. 
21. Afinal, referida documentação fora ou não fora juntada a esta TCE? Uma análise cuidadosa dos autos indica que a FUNASA tinha pleno conhecimento da documentação que posteriormente alegou não possuir, pois goza de presunção de veracidade a manifestação do servidor público, o que, por si só, excluiria a responsabilização do gestor municipal. 
22. Instadas a apresentar referida documentação, tanto a FUNASA quanto a Prefeitura de Ibiúna (quando não mais o embargante exercia sua chefia) , quedaram-se silentes. A desídia dos sucessores do embargante, portanto, é fato determinante para a mitigação de sua defesa neste feito. 
23. De fato, o embargante está sendo penalizado em razão da inércia das administrações posteriores em dar conta de toda a documentação que instruiu a celebração do convênio nos idos de 2003, o que não mais pôde o embargante fazer, nos autos deste TCE, haja vista que passados, quando de sua citação, mais de 12 (doze) anos do fato. 
24. Restou sobejamente demonstrada, portanto, a vontade do embargante, enquanto gestor público, de apresentar toda a documentação que ainda portava consigo, vez que respondeu satisfatoriamente, em tempo, todas as solicitações feitas pela FUNASA enquanto prefeito daquela municipalidade, bem como sempre buscou dar continuidade às obras à medida do factível, em razão da intercorrência consistente na detecção do afloramento de rocha. 
25. Cumpre salientar também a existência de contradições e omissões nos acórdãos objurgados quanto à ocorrência da prescrição da pretensão punitiva no caso. 
26. Como exposto acima, todos os pronunciamentos nos autos indicam que o que teria ocasionado o dano seria a suposta ausência das sondagens do terreno, o que teria impedido a identificação da presença do afloramento de rocha no local da execução da tubulação. 
27. Não obstante, ao analisar a prescrição, a SECEX/SP entendeu, em sua manifestação (peça 44) , que a data de início da contagem do prazo deveria ser o momento em que houve a análise técnica da obra objeto do convênio por parte da FUNASA, ou seja, em 15/06/2009. 
28. Tal conclusão incorre em duas incongruências que maculam o julgado. A primeira consiste no fato de que tal entendimento vai de encontro a todas as provas constantes dos autos, inclusive manifestações daquela própria Secretaria, que dão conta que o fato gerador do suposto dano teria sido a ausência das sondagens do terreno. A segunda incongruência se daria em razão de se estar convalidando o entendimento de que o fato gerador do suposto dano teria ocorrido após os mandatos do embargante, o que excluiria sua responsabilização. 
29. Não há como coexistirem os entendimentos de que o fato gerador do dano teria sido a ausência dos estudos de sondagem do solo e de que tal fato teria ocorrido após as gestões do embargante, pois afirma a unidade técnica deste Tribunal que tal estudo deveria ter instruído o ato de celebração do convênio. 
30. Superadas tais incongruências e acaso entenda esta Corte que o fato gerador ocorreu durante a gestão do embargante, passa-se à análise da prescrição da pretensão punitiva do TCU, ponto em que também há contradição e omissão. 
31. Este próprio Tribunal, no Incidente de Uniformização de Jurisprudência consubstanciado no acórdão nº 1441/2016, assentou o entendimento de que: 
 (...) 
32. Extrai-se de referido incidente que: a) a pretensão punitiva do TCU prescreve em 10 (dez) anos, conforme consigna o art. 205 do CC; b) o termo inicial para contagem da prescrição se dá na data de ocorrência da irregularidade sancionada e c) o fluxo do prazo prescricional só é interrompido quando for ordenada a citação, a audiência ou oitiva da parte. 
33. É perceptível, portanto, - resguardados o entendimento deste embargante e as discussões ocasionadas pela fixação da tese 899 pelo STF - à luz do próprio entendimento fixado por este TCU, que o acórdão objeto do recurso de revisão é nulo pois prolatado quando passados mais de 10 (dez) anos da irregularidade sancionada que, ao que tudo indica, teria ocorrido quando da celebração do convênio, vez que a suposta irregularidade, repise-se, consistiria na "ausência das sondagens do terreno". 
34. Como o convênio fora celebrado em 17/12/2002 e o despacho que autorizou a citação do embargante foi exarado em 16/11/2015 (causa de interrupção do prazo prescricional) , há um decurso de quase 13 (treze) anos, superior ao prazo prescricional de 10 (dez) anos previsto no art. 205 do Código Civil. 
35. Noutro giro, mesmo que se considerasse que o prazo prescricional deve ser contado a partir da ocorrência dos débitos, ainda assim estaria prescrita a pretensão punitiva desta Corte, haja vista que os repasses ocorreram em 30/07/2003 e 07/01/2004. 
36. Incontestável, portanto, a ocorrência da prescrição da pretensão punitiva deste Tribunal de Contas no caso. 
37. Por fim, se faz urgente a concessão excepcional do efeito suspensivo aos embargos de declaração opostos, isso pois, como demonstrado acima, o acórdão padece de vícios que vão desde a aferição da boa-fé do embargante, perpassando pela sua responsabilização e, por fim, até mesmo à nulidade do aresto recorrido, em razão da prescrição da pretensão punitiva. 
38. Nesta seara, a doutrina e a jurisprudência vêm admitindo a atribuição de tal efeito, de forma excepcional, aos recursos interpostos contra acórdãos se preenchidos os requisitos de probabilidade jurídica do pedido e do perigo da demora, bem como a existência de fundado receio de grave lesão ao erário ou ao interesse público ou risco de ineficácia da decisão de mérito com a suspensão do deliberado. 
39. A probabilidade jurídica do pedido resta evidente, à medida que as contradições e as omissões apontadas nesta petição maculam peremptoriamente o acórdão objeto do recurso de revisão, integralizado pelos demais acórdãos que o sucederam. 
40. O perigo da demora também se configura à medida em que o acórdão proferido malfere tanto os direitos subjetivos do embargante quanto o próprio interesse público pois, uma vez afastada a responsabilização do gestor municipal em relação ao dano gerado ao erário, caberá à Administração Pública apurar quem de fato deu ensejo ao dano objeto da Tomada de Contas Especial em comento. 
41. É de se dizer: acaso não seja suspenso o r. acórdão objurgado, há o risco de que se opere a prescrição da pretensão punitiva deste TCU em relação a quem verdadeiramente deu ensejo ao fato que ocasionou a lesão ao erário. 
42. Diante dos fatos e fundamentos expostos, requer-se sejam sanadas, à luz da nova documentação trazida aos autos, as contradições e omissões apontadas, aptas a anular o acórdão recorrido ou excluir a responsabilidade do embargante ou, ainda, configurar sua boa-fé face ao suposto dano gerado. Requer-se, ainda, seja emprestado aos presentes embargos de declaração o efeito suspensivo, à luz de toda a argumentação expendida. 
43. Nesses termos, pede deferimento. 
É o relatório.

André Fonseca Roller (OAB/DF 20.742) e outros.

Não atuou.

EMBARGOS DE DECLARAÇÃO. ALEGAÇÕES DE SUPOSTA OMISSÃO E CONTRADIÇÃO NA DECISÃO EMBARGADA. CONHECIMENTO. PROVIMENTO. EFEITOS INFRINGENTES. CIÊNCIA.

TOMADA DE CONTAS ESPECIAL (TCE)

não atuou.

Trata-se de embargos de declaração opostos por Fábio Bello de Oliveira (peças 102 e 105) , ex-prefeito de Ibiúna/SP (gestão 2001-2004 e 2005-2008) , em face do Acórdão 1696/2020-TCU-Plenário (peça 85) , que conheceu e rejeitou os embargos de declaração opostos pelo ora embargante contra o Acórdão 1307/2020-TCU-Plenário (peça 74) .
O TCU, mediante o Acórdão 1307/2020-TCU-Plenário, não conheceu do recurso de revisão interposto pelo ora embargante por não atender aos requisitos de admissibilidade previstos no Regimento Interno do TCU. Naquela oportunidade, o embargante trouxe aos autos na fase do recurso de revisão os seguintes documentos (peça 68) , conforme destacado pela unidade técnica instrutiva (peça 69-71) :
a) Requisição do recorrente (p. 19) ;
b) Documento Sabesp (p. 20) ;
c) Ofícios 375/2019, 68/2019 - Câmara Municipal da Estância Turística de Ibiúna (p. 21; 22) ;
Ofício 92/19 SABESP (p. 23) ;
d) Lei 894, de 24 de novembro de 2003 (p. 24) ;
e) Lei 887, de 7 de novembro de 2003 (p. 25-26) ;
f) Mensagem 86/03 - Prefeitura da Estância Turística de Ibiúna (p. 27-28) ;
g) Projeto Lei 322/2003 (p. 29-30) ;
h) Laudos de Avaliação (p. 31-33) ;
i) Memorial Descritivo, contendo ofícios, certidões, minuta de contrato, metas, dentre outros documentos (p. 34-178) .
Sobre essa documentação, a unidade instrutiva concluiu que (peça 69-71) :
Do exame do recurso constata-se que o recorrente se limitou a invocar hipótese legal compatível com o recurso de revisão, sem, contudo, satisfazê-la materialmente.
Há casos, como o que ora se apresenta, que os 'documentos novos' trazidos não possuem o condão de, nem mesmo em tese, produzir eficácia sobre a irregularidade que ocasionou a condenação imposta pelo Tribunal (inexecução parcial do objeto, desvio de finalidade, e imprestabilidade da parcela executada pela comunidade) , pois tratam de documentos administrativos da Prefeitura de Ibiúna e da SABESP, além de ofícios e leis promulgadas pela Câmara Municipal. 
Especificamente em relação aos laudos de avaliação (peças 31-33) , tratam-se de avaliações financeiras do imóvel a ser desapropriado para execução das obras, documentos incapazes de afastar a irregularidade atribuída ao recorrente. Portanto, também não são documentos novos.
Meros argumentos e teses jurídicas representam elementos ordinários que somente justificariam o seu exame em sede de recurso de reconsideração, espécie recursal prevista no art. 33 da Lei 8.443/92. Entendimento diverso iria descaracterizar a natureza excepcional e revisional do recurso de revisão, que se assemelha à ação rescisória no âmbito do processo civil.
Superado este exame, resta prejudicado o pedido para concessão de efeito suspensivo com base em fumus boni iuris e periculum in mora, pois não se verificam condições de admissibilidade para o próprio recurso interposto. Por óbvio, como o recurso não merece conhecimento, não há que se falar em efeito suspensivo com base em cautelar.
Neste novo embargo de declaração (peças 102 e 105) , o recorrente alega existir omissão e contradição no Acórdão 1696/2020-TCU-Plenário (peça 85) , com base nos argumentos transcritos no relatório precedente a este voto. Apresenta, nesta etapa recursal, os seguintes documentos, que fez acostar aos autos (peças 106, 107 e 108) :
i) Declaração datada de 25/8/2020, assinada pelo Sr. Elcio Ferreira Teodoro;
ii) Boletim de ocorrência emitido em 3/10/2014 pelo 40º Batalhão da Polícia Militar do Estado de São Paulo; e
iii) Declaração datada de 25/8/2020, assinada pelo Sr. César Augusto da Silva Fernando, ex-Secretário Municipal de Desenvolvimento Urbano de Ibiúna/SP.
Em preliminar, os presentes embargos devem ser conhecidos, ante o preenchimento dos requisitos de admissibilidade previstos no art. 34, § 1º, da Lei 8.443/1992 e a invocação dos vícios de omissão e contradição, pressupostos específicos para a espécie.
O feito sob exame tratou, originalmente, de tomada de contas especial (TCE) instaurada pela Fundação Nacional de Saúde (Funasa) em desfavor de Fábio Bello de Oliveira, prefeito de Ibiúna/SP à época, em razão da impugnação parcial das despesas realizadas com recursos do Convênio 1.252/2002 (Siafi 477072) . 
O ajuste, celebrado entre o referido município e a Funasa, teve por objeto a execução de sistema de esgotamento sanitário no bairro denominado Piaí. No âmbito do convênio, a Funasa realizou dois repasses no montante de R$ 69.989,50 em recursos federais, do total de três repasses programados previstos no valor R$ 99.985,00, com contrapartida de R$ 13.133,00.
Em vista das irregularidades apontadas na TCE, este Tribunal prolatou o Acórdão 4666/2017-TCU-Primeira Câmara (peça 48) , no sentido de considerar o Sr. Fábio Bello de Oliveira revel, julgar irregulares as suas contas e condená-lo ao pagamento da quantia no valor histórico de R$ 69.989,50.
Em breve resumo, o Sr. Fábio Bello de Oliveira suscita a existência de omissão e contradição no Acórdão 1696/2020-TCU-Plenário (peça 85) , com base nos argumentos de que (peça 102) :
a) o acórdão embargado desconsidera o real alcance dos documentos e das informações trazidos aos autos, pois evidenciam a superveniência de documentos novos com eficácia sobre a prova produzida, de maneira que durante o período em que o convênio estava sob a gestão do Recorrente não havia quaisquer omissões ou inércias, as causas que impediam a execução do convênio foram reconhecidas pela própria Funasa, foram prestadas as contas da execução, que com meras irregularidades ou não, estavam condizentes com os fatos e, mormente, atendendo o interesse público e não causando prejuízo algum ao erário;
b) no item 2.0 do relatório (considerações finais - Evento 02 - folhas 36) , a unidade fiscalizadora assevera que em razão da não exibição de documentos as despesas do convênio foram 0% executadas, portanto, os resultados são insatisfatórios e o convênio não alcançou o seu objetivo. (...) , conforme consta do Evento 01 - Folhas 77/196; 316/389, todavia, caso fosse necessária a exibição dos documentos originais por ocasião da vistoria in loco da unidade instrutora, essa responsabilidade já não era de incumbência do Recorrente, afinal, em 01/01/2009 o Prefeito Municipal era outro, sendo que a vistoria foi realizada em 19/5/2009;
c) as manifestações técnicas constantes dos Eventos 01 e 02 se contradizem, pois entre a data da assinatura do convênio e 01/01/2009, data da posse no sucessor do Recorrente na Chefia do Poder Executivo de Ibiúna (SP) , o entendimento aplicado era o de que havia meras irregularidades que comportavam a retificação ou convalidação, mas que as obras possíveis haviam sido realizadas até aquele momento, contudo, já no transcorrer do ano de 2009 as vistorias realizadas e as manifestações exaradas caminham em sentido contrário; e
d) o Supremo Tribunal Federal (STF) , ao julgar o Recurso Extraordinário 636.886, conferiu nova interpretação ao disposto no art. 37, § 5º, da Constituição Federal, fixando a tese de que "é prescritível a pretensão de ressarcimento ao erário fundada em decisão de Tribunal de Contas".
Assim, o embargante pleiteia o acolhimento dos presentes embargos para que (peça 102) :
i) sejam saneadas as omissões e contradições apontadas, de modo a conhecer do recurso de revisão em razão do preenchimento dos requisitos específicos de admissibilidade previstos no Regimento Interno/TCU; e
ii) caso assim não se entenda, requer seja sobrestado o presente processo até o deslinde do RE 636.886, nos termos do art. 157 do Regimento Interno/TCU, com a consequente concessão de efeito suspensivo ativo aos presentes embargos de declaração, a fim de suspender os efeitos do Acórdão embargado e do quanto previsto no Acórdão 4666/2017-TCU-Primeira Câmara.
À peça 105, o embargante reforça a existência de contradição e omissão no Acórdão 1696/2020-TCU-Plenário (peça 85) , conforme argumentos transcritos no relatório precedente a este voto, em síntese.
i) o que teria ocasionado o dano seria a suposta ausência das sondagens do terreno, impedindo a identificação da presença do afloramento de rocha no local da execução da tubulação e, por conseguinte, a não consecução do objeto pactuado;
ii) a SECEX/SP entendeu que caso as sondagens fossem realizadas, haveria grande probabilidade de o afloramento de rocha ser identificado. (...) ainda assim, haveria a possibilidade de ele não ser identificado, não sendo arrazoado imputar ao gestor municipal, com base em uma probabilidade, a responsabilidade pelo dano ocasionado. (...) Não se afigura razoável tal entendimento, devendo esta Corte se pronunciar sob risco de incorrer em omissão;
iii) ficam evidentes ainda duas contradições que maculam o julgado: a primeira consiste no tratamento não isonômico dispensado por este TCU ao corpo técnico da FUNASA e ao embargante, (...) . A segunda contradição, ainda mais grave, versa diretamente sobre um ponto medular da presente tomada de contas: a responsabilização do ato, atribuída unicamente ao então prefeito, haja vista que o projeto técnico do sistema de esgotamento sanitário fora desenvolvido pela SABESP, que é a Empresa Pública que detém a concessão dos serviços públicos de saneamento básico do Estado de São Paulo;
iv) detectado o afloramento de rocha, o embargante tomou todas as providências necessárias para contornar o imprevisto e dar continuidade às obras, como demonstrado no recurso de revisão (peça 68) interposto em face do Acórdão 4666/2017-TCU-Primeira Câmara; e
v) o Tribunal considerou a prescrição da pretensão punitiva, mas não levou em conta a prescrição do ressarcimento pelo dano apontado, tendo em vista as discussões ocasionadas pela fixação da tese 899 pelo STF.
Feita esta breve introdução, passo a decidir.
Considero que os documentos juntados às peças 106-108, enviados com os argumentos recursais (peças 102 e 105) , trazem novas informações capazes de alterar o deslinde da matéria.
Friso que o acervo documental acostado pelo ex-gestor à peça 68 (p. 19-178) , em sede de recurso de revisão, não foi confrontado com as novas informações e documentos juntados pelo embargante na presente fase recursal. 
Entendo ser necessário aprofundar o exame da questão, à luz dos princípios da verdade material e do formalismo moderado adotados por este Tribunal, a exemplo dos Acórdão 5683/2020-TCU-Segunda Câmara, 8.975/2018-TCU-1ª Câmara, 2.369/2013-TCU-Plenário e 37/2007-TCU-Plenário.
Ressalto que se trata da última instância recursal e ainda pairam dúvidas sobre aspectos essenciais para o esclarecimento do assunto. Assim, passo a destacar algumas questões constantes dos autos que requerem análise dentro do escopo recursal a que faz jus o ex-gestor:
i) a Funasa realizou visita técnica ao local de execução de obras e registrou, no relatório de 9/6/2003 (peça 1, p. 49) , que a prefeitura municipal de Ibiúna/SP implantou alguns trechos de rede coletora, na região mais crítica, a montante do trecho contemplado por este convênio;
ii) na data da vistoria mencionada, ainda não havia sido repassado qualquer recurso federal para o município de Ibiúna/SP, em confronto com o item 4 do relatório emitido pela Funasa (peça 1, p. 49) :
iii) os pagamentos efetuados no âmbito do convênio se referem à construção de tanque anaeróbico, base para tanques aeróbios, poço pulmão, segundo a relação de bens adquiridos, produzidos ou construídos (peça 1, p. 83) e o relatório de cumprimento do objeto (peça 1, p. 251) ambos da prestação de contas parcial;
iv) essa obra (construção de tanque anaeróbico) foi confirmada pela Funasa em 4/12/2006, nos termos do Parecer de Visita Técnica Parcial, de 14/12/2006 (peça 1, p. 259-269) :
As obras civis da ETE [estação de tratamento de esgoto] foram concluídas, entretanto, faltam ainda os equipamentos para sua operação.
A instalação dos ramais prediais no Bairro do Piaí não foi concluída, bem como a rede principal, em virtude de afloramento de rocha, (...) . A Prefeitura estuda como resolver este problema. Cogita-se inclusive a construção de EEE [estação elevatória de esgoto] frente à opção de rompimento desse afloramento.
 (...) Outros elementos como projetos (plantas, memoriais, especificações, ART, orçamento e cronograma) , situação fundiária do terreno de implantação da ETE, plano de trabalho e respectivos anexos, entre outros documentos, não constam do pp [processo Funasa 25290.006.421/2002-27].
v) a Funasa, em seu Relatório de Visita Técnica Final/Parecer Técnico N 7-F.K., de 5/7/2007 (peça 1, p. 277-287) , dispôs que:
A instalação dos ramais prediais do Bairro do Piaí não foi acabada, assim como a rede principal, por causa do afloramento de rochas.
 (...) 
Marcelo Mota da Prefeitura [informou que] eles encaminharam para a Câmara Municipal um Projeto de Desapropriação Amigável de uma área de 400,00 m² na Estrada Tancredo Neves aonde será construída a E.E.E. [Estação Elevatória de Esgoto].
vi) a Funasa procedeu a uma nova visita técnica, emitindo o relatório de 15/6/2009 (peça 2, p. 40-46) , em que registrou a execução parcial do objeto do convênio - execução de sistema de esgotamento sanitário no bairro Piaí -, referente à parte da rede coletora de esgotos e de poços de visita, conforme quadro a seguir:
	Meta
	Etapa Fase
	Discriminação
	Un
	Quantidade
	% de execução
	Valor executado (R$) 

					Prevista
	Executada
		
	1
		Sistema de Esgotamento Sanitário
					
		1.1
	Rede Coletora de Esgotos 150mm
	m
	4.692,00
	1.538,00
	32,80
	29.309,16

			Poços de visita
	Un
	55
	18
	32,72
	7.780,58

		1.2
	Terminal de Limpeza
	Un
	21
	0
	0
	0,00

	Total
		37.089,74

vii) a Funasa também registrou no relatório de 15/6/2009 (peça 2, p. 40-46) :
06. Caso tenha havido impropriedades quanto à execução do convênio, analisar se as mesmas podem ser irrelevantes para sua aprovação e se podem ser consideradas como complemento do objeto pactuado.
Resposta: (...) Ratifico que se na prestação de contas, for verificado o envio de despesas igual ao valor transferido, certamente, os recursos inicialmente pactuados não serão suficientes para a conclusão do objeto. Essa situação não pode ser considerada irrelevante.
Qual a opinião dessa área quanto às justificativas apresentadas pela Entidade, em relação às impropriedades ocorridas?
Resposta: (...) Trata-se de uma obra que apresenta baixa complexidade executiva. Existem soluções técnicas para o problema do afloramento encontrado, sendo necessário que este último seja documentalmente constatado. A Prefeitura, em conjunto com a SABESP possuem condições suficientes para a execução desses serviços. (destaques no original) 
viii) a unidade técnica deste TCU, na instrução de peça 25, apontou que:
19. (...) foi verificada ausência das sondagens do terreno, procedimento previsto em norma da ABNT e nas orientações técnicas para apresentação de projetos de sistema de esgotamento sanitário da própria FUNASA, o que impediu a identificação da presença de afloramento de rocha no local da execução da tubulação. 
20.	Tal ocorrência causou a suspensão das obras e a impossibilidade de aproveitamento do sistema, com a inviabilização da ligação da rede coletora do bairro à estação de tratamento. O risco da impossibilidade técnica da continuação das obras foi aceito pelo responsável pela Prefeitura à época, Sr. Fabio Bello de Oliveira, uma vez que, caso as sondagens fossem realizadas, haveria grande probabilidade de o afloramento de rocha ser identificado e, assim, não haveria a decisão de construir naquela localização. 
ix) o representante do MPTCU registrou em seu pronunciamento que (peça 28) :
 (...) se o "risco da impossibilidade técnica da continuação das obras foi aceito pelo responsável da prefeitura" por ter apresentado o projeto, a Funasa, que o aprovou, também o admitiu.
 (...) "não havia previsão de construção de Estação de Tratamento de Esgoto" e o objeto era, originalmente, apenas "a execução de sistema de esgotamento sanitário, através de rede coletora de esgoto, no bairro Piaí".
 (...) 
Cumpre à unidade técnica esclarecer, também, porque a "construção de tanque anaeróbio, base para tanques aeróbios, poço pulmão", realizada em substituição ao objeto original quando a execução deste se mostrou impossível, não beneficia a população.
x) quanto à ausência das sondagens do terreno apontada, não consta destes autos o projeto aprovado pela Funasa, o que gera a dúvida se essa conclusão pela ausência decorreu em função de normativos vigentes e mencionados na instrução de peça 25 ou se não existiam tais sondagens no projeto que a Funasa aprovou;
xi) a Funasa não foi chamada aos autos para esclarecer os pontos atinentes ao projeto de engenharia por ela aprovado que deu sustentação às obras pactuadas. Ademais, a Funasa, na primeira visita técnica, anterior ao primeiro repasse de recursos, constatou que estavam ocorrendo obras de esgotamento sanitário no bairro de Piaí, porém, a montante do trecho contemplado pelo convênio;
xii) na instrução de peça 39, consta que (a) a Sabesp e a Prefeitura de Ibiúna iniciaram as obras do sistema de esgotamento sanitário antes de qualquer análise ou visita técnica por parte da Funasa; e (b) em função das obras já realizadas pela Sabesp e pela Prefeitura de Ibiúna, e, como apontado pelo consultor técnico Djalma Pires de Oliveira (peça 1, p. 49) , o projeto do sistema de esgotamento do bairro do Piaí foi desenvolvido pela Sabesp em parceria com a Prefeitura;
xiii) a afirmação de existirem obras realizadas pela Sabesp confrontada com a constatação da Funasa registrada no relatório de 9/6/2003 gera a dúvida sobre qual parte do projeto de esgotamento sanitário do bairro de Piaí, na cidade de Ibiúna/SP, foi contemplada como objeto do Convênio 1.252/2002, dado que não consta dos autos a delimitação entre o objeto conveniado (trecho da rede coletora de esgoto e terminal de limpeza) e o trecho a montante que estava em obras, tampouco o projeto aprovado pela Funasa;
xiv) as respostas da Sabesp (peça 43, p. 1) , a seguir elencadas, em atendimento à diligência realizada (peças 39-42) , mantiveram as dúvidas já suscitadas:
a) Foram realizadas as ligações domiciliares do sistema de esgotamento sanitário, permitindo, dessa forma, que o esgoto deixasse de correr ao ar livre? Resposta: Não.
b) Em caso de resposta negativa ao item anterior, qual a destinação final do esgoto do bairro atualmente? Resposta: Atualmente não há sistema público de esgotos no bairro. As residências utilizam-se de sistemas individuais, como fossas sépticas.
c) Em relação à Estação de Tratamento de Esgoto (ETE) existente, há atualmente alguma serventia para a obra? Existe na ETE algum equipamento destinado ao tratamento de esgoto? Resposta: As obras da ETE iniciadas no bairro não estão em operação.
d) Houve algum beneficio à população do bairro do Piaí da parcela de obras executadas pela Prefeitura de Ibiúna, no âmbito do Convênio 1252/2002 celebrado com a Funasa? Resposta: Não temos pleno conhecimento do assunto (convênio) , porém, as obras carecem de conclusão. A SABESP vem trabalhando no desenvolvimento de projetos e, posteriormente, na busca de recursos, para concluir essa implantação no mais breve tempo.
xv) a ausência de equipamento para operação de ETE já havia sido constatada pela Funasa, nos termos do Parecer de Visita Técnica Parcial de 14/12/2006 (peça 1, p. 259-269) , todavia, a construção da ETE não fazia parte do objeto do convênio, tampouco a aquisição de seus equipamentos;
xvi) uma outra dúvida, considerando a expertise da Funasa na análise de projetos de esgotamento sanitário, é o impacto de sondagens do solo, pois não se sabe se ela consta do projeto recebido pela Funasa, sobre a inexecução parcial do objeto pactuado (trecho da rede coletora de esgoto e terminal de limpeza) ;
xvii) a solução alternativa à opção de rompimento do afloramento de rocha, conforme aventado pela própria Funasa (peça 1, p. 259-269) , seria a construção de uma Estação Elevatória de Esgoto (EEE) , de modo que as tentativas para se chegar a uma solução técnica passaram inclusive pelo crivo da Câmara de Vereadores de Ibiúna/SP no ano de 2019, de acordo com as informações apresentadas pelo recorrente em sede de recurso de revisão (peça 68) ;
xviii) o gerente de divisão da Sabesp informou (peça 68, p. 23) , em resposta ao Requerimento 68, de 17/5/2019, daquele parlamento municipal (peça 68, p. 22) , acerca da não conclusão dos serviços de rede de esgoto e saneamento básico no bairro do Piaí, que:
Em atenção ao ofício em referência informamos que foram desenvolvidos projetos para atendimento ao local, que se mostraram inviáveis economicamente devido à exigência do órgão licenciador quanto a tratamento terciário dos esgotos coletados.
Ato contínuo foram tomadas providências para refazer os mencionados projetos prevendo-se afastamento mediante interligação aos sistemas existentes e em operação para atendimento a sede do município.
Para tal, já foram executados todos os levantamentos topográficos cadastrais e a previsão para conclusão desses projetos é julho/2019. Na sequência serão iniciadas as providências para licenciamentos ambientais, com previsão até final do corrente ano.
Posteriormente, serão providenciadas as aquisições de materiais e equipamentos necessários, licitação e consequente execução das obras, com previsão de término e entrada em operação para testes no início de 2021; (destaquei) 
xix) a informação prestada pelo gerente de divisão da Sabesp, trazida aos autos pelo Sr. Fábio Bello de Oliveira, em sede de recurso de revisão, traz à tona a dúvida sobre o impacto da inviabilidade econômica mencionada sobre o projeto de esgotamento sanitário desenvolvido nos idos de 2002 e sobre a parte desse projeto abarcada pelo Convênio 1.252/2002;
Portanto, ante as informações acostadas aos autos pelo ora embargante, e considerando os princípios da verdade material, do formalismo moderado e da economia processual adotados por este Tribunal, conheço e acolho os presentes embargos de declaração, conferindo-lhes efeitos infringentes, para:
tornar insubsistentes os Acórdão 1696/2020-TCU-Plenário (peça 85) e 1.307/2020-TCU-Plenário (peça 74) ; 
conhecer do recurso de revisão interposto à peça 68;
restituir os autos à Serur para que proceda à análise da documentação juntada aos autos pelo Sr. Fábio Bello de Oliveira, desde a peça 68, incluída como recurso de revisão, esclarecendo as dúvidas apontadas neste voto, além de outros aspectos que considerar pertinentes.
Diante do exposto, voto para que o Tribunal adote o acórdão que ora submeto à deliberação deste Colegiado.
TCU, Sala das Sessões, em 15 de setembro de 2021.
Ministro VITAL DO RÊGO 
Relator